【裁判字號】    90,家訴,122
【裁判日期】    901210
【裁判案由】    繼承登記等
【裁判全文】
臺灣臺北地方法院民事判決                          九十年度家訴字第一二二號
    原      告  丁○○
    訴訟代理人  丙○○
    被      告  甲○
                乙○○
右當事人間請求繼承登記等事件，本院判決如左：
    主      文
原告之訴駁回。
訴訟費用由原告負擔。
    事      實
甲、原告方面：
  一、聲明：
      (一)被告應協同原告就台北市○○區○○段四小段四七三地號、台北市○○區○
        ○段四小段四十五建號（下稱系爭房地）按原告應繼分二分之一、被告甲○
        、乙○○各四分之一辦理繼承登記。
      (二)請求法院依前揭登記應繼分登記分割，並變賣共有物以價金分配於各共有人
        。
  二、陳述：
      原告之配偶即被繼承人張志成於民國九十年四月十五日死亡，原告於九十年七
      月六日聲明繼承，經鈞院於九十年七月六日以北院文民家祥九十聲繼字第六○
      號通知准以備查，然被告二人並未依協議辦理繼承登記及分割，爰依民法第一
      千一百七十九條第一項第五款規定，請求前揭所述之聲明。
  三、證據：提出鈞院家事法庭九十年七月六日北院文民家祥九十聲繼字第六○號准
      予備查通知、繼承系統表、系爭房地之登記謄本、九）核字第三四四七八號、
      第○七七四三號證明書、繼承系統表為證。
乙、被告方面：
  一、聲明：
      駁回原告之訴。
  二、陳述：
      (一)被繼承人張志華死亡後，被告二人根本未與原告協議如何分別張志華之財產
        ，而原告即先將張志華所有之金飾、汽車變賣，並將其存款提領一空。
      (二)原告乃係大陸地區人民，依臺灣地區與大陸地區人民關係條例第六十九條之
        規定，原告並無法取得不動產物權，自無請求辦理繼承登記之權利，更無請
        求裁判分割之餘地。
      (三)系爭房地乃係被告二人所賴以居住之不動產。
      (四)張志華名下之不動產，雖當初係由被告甲○贈與予原告，惟實際上乃係信託
        於其名下，今張志華不幸死亡，信託關係終止，張志華之繼承人即應將系爭
        房地登記回被告甲○名下。
  三、證據：提出戶口名簿、台北市政府警察局社區服務卡及照片四張、九十年十月
      二十五日台北縣警察局金山分局函、汽車買賣合約書為證。
    理      由
一、原告起訴主張其配偶即被繼承人張志成於九十年四月十五日死亡後，於九十年七
    月六日向法院聲明繼承，並准以備查在案，然被告二人竟未依協辦理系爭房地之
    繼承登記及分割；被告則以渠等從未就張志成死亡後之遺產如何分配乙事，達成
    協議，原告乃係大陸地區人民，依法不得取得系爭房地之不動產物權，又系爭房
    地係被告二人賴以居住之不動產，且系爭房地係被告甲○於張志成生前信託登記
    在張志成名下，張志成死亡後，其繼承人自應將系爭房地登記回被告甲○名下等
    語置辯。
二、本件原告主張被繼承人張志成於九十年四月十五日死亡，並留有系爭房地之遺產
    ，而原告乃係大陸地區人民，且係被繼承人張志成之妻，為繼承人，並於九十年
    六月二十七日具狀向本院聲明繼承，並經本院於九十年七月六日以北院文民家祥
    九十聲繼字第六○號通知准以備查等情，除有系爭房地之登記謄本、本院家事法
    庭九十年七月六日北院文民家祥九十聲繼字第六○號通知在卷可稽外，復為被告
    所不爭執，堪信為真實；然原告前揭主張，是否有理由，茲分述如下：
    (一)原告雖主張「被告二人並未依協議辦理繼承登記及分割」云云，然所謂「協議
      」究詳情為何？不僅被告二人均堅決否認有何「協議」之情事，原告更未舉證
      以實其說，是其前揭主張，顯不足採信。
    (二)按大陸地區人民不得在臺灣地區取得或設定不動產物權，臺灣地區與大陸地區
      人民關係條例第六十九條定有明文，查原告乃係大陸地區人民，已如前述，則
      依前揭規定，原告自不能在臺灣地區取得不動產之所有權，是其主張被告二人
      應協同原告就系爭房地，按原告應繼分二分之一、被告甲○、乙○○各四分之
      一辦理繼承登記云云，於法不合，從而，原告另主張依前揭應繼分分割，並變
      賣共有物以價金分配於各共有人云云，亦非有理由。
    (三)次按被繼承人在台灣地區之遺產，由大陸地區人民依法繼承者，其所得財產總
      額，每人不得逾新臺幣二百萬元。超過部分，歸屬台灣地區同為繼承之人；台
      灣地區無同為繼承之人者，歸屬台灣地區後順序之繼承人；台灣地區無繼承人
      者，歸屬國庫（第一項），第一項遺產中，有以不動產為標的者，應將大陸地
      區繼承人之繼承權利折算為價額。但其為台灣地區繼承人賴以居住之不動產者
      ，大陸地區繼承人不得繼承之，於定大陸地區繼承人應得部分時，其價額不計
      入遺產總額（第三項），臺灣地區與大陸地區人民關係條例第六十七條定有明
      文；查被告二人自八十七年十一月九日即居住在系爭房地，有其戶口名簿影本
      在卷可稽，而原告於本件言詞辯論時亦供稱：「我先生還沒有過世之前，我跟
      他住在木柵指南路三段三四巷十五號一、二樓（按即系爭房地），家裡還有我
      大伯一家人五個人、公婆也一起住，我公婆就是被告二人，我先生過世後，這
      個房子是我公婆還有我大伯他們在住」等語（見本院九十年十一月九日言詞辯
      論筆錄），顯見系爭房地確係被告二人所賴以居住之不動產，則揆諸前揭規定
      ，原告自不得繼承系爭房地。
    (四)綜上所述，原告依民法繼承之法律關係，請求被告二人如訴之聲明所示，為無
      理由，應予駁回。
三、本件事證已臻明確，二造其餘攻擊防禦方法，均與前開判斷無影響，爰不另贅述
    ，併此敘明。
四、至原告於本件辯論終結後，另於九十年十一月三十日提出準備書狀，主張本件仍
    有再開辯論詳加調查之必要云云，經核均顯無理由，而無必要，亦附此敘明。
五、結論：本件原告之訴為無理由，依民事訴訟法第七十八條，判決如主文。
中      華      民      國    九十    年     十二     月      十      日
                                        臺灣臺北地方法院家事法庭
                                            法  官  蔡守訓
右正本係照原本作成。
如對本判決上訴，須於判決送達後廿日內向本院提出上訴狀
中      華      民      國    九十    年     十二     月      十七    日
                                            書記官  王俊琇


司法院資訊處製作；財團法人民間司法改革基金會備份。
